【裁判字號】    98,訴,226
【裁判日期】    981215
【裁判案由】    確認抵押債權不存在
【裁判全文】
臺灣新竹地方法院民事判決               98年度訴字第226號
原      告  甲○○
                        7號
訴訟代理人  劉雅萍律師
被      告  乙○○
            丙○○○
上列當事人間確認抵押債權不存在事件，本院於民國98年10月27
日辯論終結，判決如下：
    主  文
被告乙○○、丙○○○間就坐落新竹縣北埔鄉○○段七五九地號
土地，於民國九十七年五月二十一日以新竹縣竹東地政事務所東
地字第098840號所為擔保民國九十七年五月二十日借款新臺幣
佰萬元之抵押權設定，所擔保之抵押債權不存在。
被告丙○○○應將坐落新竹縣北埔鄉○○段七五九地號土地，於
民國九十七年五月二十一日以新竹縣竹東地政事務所東地字第09
8840號所為擔保民國九十七年五月二十日借款新臺幣佰萬元之
抵押權登記予以塗銷。
訴訟費用由被告負擔。
    事實及理由
甲、程序部分：
一、按訴狀送達後，原告不得將原訴變更或追加他訴，但請求之
    基礎事實同一者，或不甚礙被告之防禦及訴訟之終結者不在
    此限，民事訴訟法第255條第1項第2款、第7款定有明文。又
    所謂請求之基礎事實同一，係指變更或追加之訴與原訴之主
    要爭點有共同性，各請求利益之主張在社會生活上可認為同
    一或關聯，而就原請求之訴訟及證據資料，於審理繼續進行
    在相當程度範圍內具有同一性或一體性，得期待於後請求之
    審理予以利用，俾先後兩請求在同一程序得加以解決，避免
    重複審理，進而為統一解決紛爭者自屬之（最高法院91年度
    台抗字第552號民事裁定參照）。經查，本件原告起訴時，
    係依民法第87條第1項規定聲明為：（一）確認被告乙○○
    與被告丙○○○間就坐落新竹縣北埔鄉○○段759地號土地
    之新臺幣佰萬元之抵押權設定關係不存在。（二）被告乙○○應就第一項之抵押權設定登記辦理塗銷登記。嗣於訴訟
    進行中，變更為先位聲明：（一）確認被告乙○○與被告丙○○○間就坐落新竹縣北埔鄉○○段759地號土地所設定之
    新臺幣佰萬元之普通抵押權所擔保之債權不存在。（二）
    被告丙○○○應就其於97年5月21日經新竹縣竹東地政事務
    所以東地字第98840號抵押權登記事件所為之抵押權登記予
    以塗銷。又另依民法第244條第1項債權人撤銷權之訴訟標的
    法律關係，追加備位之訴，並聲明：（一）被告乙○○與被
    告丙○○○間就坐落新竹縣北埔鄉○○段759地號土地於97
    年5月21日經新竹縣竹東地政事務所以借款為登記原因所為
    之抵押權設定登記，其借款之債權行為及設定抵押權之物權
    行為，均應予撤銷；（二）被告丙○○○應就其於97年5 月
    21日經新竹縣竹東地政事務所以東地字第98840號抵押權登
    記事件所為之抵押權登記予以塗銷。經核上開原告就先位聲
    明所為之變更，僅係補充法律上訴訟標的之陳述，尚非訴之
    變更；另其備位聲明追加之訴與原訴所請求之利益之主張在
    社會上亦堪可認定為同一，均係立於其所指被告間普通抵押
    權之設定應否塗銷之基礎事實同一情事所為，兩者之主要爭
    點具有共同性，請求之訴訟及證據資料於本案訴訟進行中亦
    具有相當一體性，而得以一併利用，故兩請求自宜在同一程
    序加以解決，以避免重複審理之程序浪費，是核原告備位聲
    明追加之訴與原訴所請求之事實，其基礎事實亦屬同一，且
    不甚礙被告之防禦方法及訴訟之終結，與首揭民事訴訟法規
    定並無不合，自應予准許。
二、復按，確認法律關係之訴，非原告有即受確認判決之法律上
    利益者，不得提起之，民事訴訟法第247條第1項前段定有明
    文。所謂即受確認判決之法律上利益，係指法律關係之存否
    不明確，原告主觀上認其在法律上之地位有不安之狀態存在
    ，且此種不安之狀態，能以確認判決將之除去者而言，若縱
    經法院判決確認，亦不能除去其不安之狀態者，即難認有受
    確認判決之法律上利益（最高法院52年度台上字第1240號判
    例意旨參照）。查原告為被告乙○○之債權人，則原告就被
    告丙○○○對被告乙○○所有坐落新竹縣北埔鄉○○段759
    地號土地上之抵押債權是否存在之事實，既有爭執，已堪認
    其主觀上就此法律上地位確有不安之狀態，且能以確認判決
    將之除去，故原告起訴先位聲明請求確認抵押債權不存在，
    即有確認利益，併予敘明。
乙、實體部分：
壹、原告起訴主張：
一、先位之訴部分：
(一)緣訴外人林永源（即被告乙○○之父）自民國（下同）94年
    4月起即陸續向原告借貸金額不等之款項週轉，雖或有清償
    部分款項，惟尚未清償全部借款，因此訴外人林永源與原告
    於95年12月就借款部分對帳，林永源並於95年12月9日及96
    年2 月10日書立金額各為新臺幣（下同）225萬元及250萬元
    ，共計475萬元之借據，並由被告乙○○就上開債務為連帶
    保證人。嗣原告於97年5月6日據上開借貸關係向本院聲請對
    被告乙○○及訴外人林永源發支付命令，本院於97年5月7日
    核發97年度促字第2498號支付命令，經林永源及被告乙○○
    聲明異議後，視為起訴，原告便據此向被告乙○○及其父林
    永源提出清償借款之民事訴訟，並經本院以97年度訴字第43
    5號民事判決訴外人林永源與被告乙○○應連帶給付原告313
    萬5千元，被告乙○○應給付原告31萬元，上開判決並於98
    年1月15日確定在案。原告取得上開確定判決後，於98 年2
    月6日持該確定判決至國稅局清查被告乙○○名下之財產，
    欲聲請強制執行被告乙○○之財產以清償債務，始發覺被告
    乙○○於97年5月20日將其名下坐落新竹縣北埔鄉○○段759
    地號之土地（下稱系爭土地），以擔保被告間97年5月20 日
    借款為原因設定普通抵押權300萬元予被告丙○○○，該普
    通抵押權之設定行為，圖謀脫免債務，顯有損害原告之債權
    。
(二)被告間於97年5月21日經新竹縣竹東地政事務所以擔保97年5
    月20日借款為登記原因所為之抵押權設定登記及其借款之債
    權行為，屬通謀虛偽意思表示，其借貸契約無效：
１、按民法第72條規定：「法律行為，有背於公共秩序或善良風
    俗者，無效。」民法第87條第1項亦規定：「表意人與相對
    人通謀而為虛偽意思表示者，其意思表示無效。」
２、被告二人為母子關係，按一般社會觀念，母子間之借貸行為
    實係無償，實際上並無借貸金額之交付及利息之約定，誠難
    令人信服被告間確有債權債務或支付借貸金額之關係。另依
    舉證責任分配原則，被告間就97年5月20日之普通抵押權所
    擔保之債權確屬存在之積極事實應負舉證責任。惟被告間就
    借款債權成立之時間、借款方式、金錢來源等，均未能提出
    明確之資料以供查證，且就97年4月1日金錢借貸契約書訂立
    之時間、方式所為供述亦相互齟齬，自難認被告間存有金錢
    借貸關係。
３、被告二人提出之金錢借貸契約書，為97年4月1日所簽訂，依
    照經驗法則，債權人為保障自己之權益，應於簽訂金錢借貸
    契約書後立即向地政事務所申請辦理抵押權設定之登記，且
    通常設定抵押權登記，作業流程於三日內即可辦理完成，惟
    被告丙○○○卻遲至98年5月20日始向新竹縣竹東地政事務
    所辦理抵押權設定登記，自97年4月1日簽訂金錢借貸契約書
    迄98年5月20日止，中間足足相距50天之久，被告二人為何
    在簽訂金錢借貸消費契約書50天後始辦理抵押權設定登記？
    完全不合常理；反之，原告係於97年5月6日向本院聲請發支
    付命令，並經本院於97年5月7日向被告乙○○核發97年度促
    字第2498號支付命令，是原告合理懷疑被告二人係於97年5
    月7日收到支付命令之後才虛偽簽訂上開金錢借貸契約書，
    並匆促辦理本件抵押權設定之登記，蓄意損害原告之權益，
    彰彰至明。
４、再者，被告所提出97年4月1日之金錢借貸契約書所載借款時
    間為97年4月1日、借款金額為235萬元、還款日期為107年4
    月1日，均與97年5月20日竹東地政事務所東地字第98840號
    土地登記申請書上記載「擔保債權種類及範圍」為「97年5
    月20日借款」、「擔保債權總金額」為「新台幣300萬元」
    、「債務清償日期」為「107年5月20日」，不相符合，準此
    ，本件被告二人提出之97年4月1日之金錢借貸契約書，與本
    件系爭土地於97年5月20日以借款為原因所為之普通抵押權
    登記之金錢借貸債權，顯非同一。
５、又系爭抵押權既約定：「擔保債權種類及範圍：97年5月20
    日借款、債務清償日期107年5月20日」等語，並無及於系爭
    抵押權設定前既已發生之債權之特別約定，則系爭抵押權所
    擔保之債權當不及於97年5月20日前既已發生之債權甚明。
    況被告已自認渠等二人間於97年5月20日設定普通抵押權當
    日並無任何消費借貸金額之交付，足證系爭土地抵押權所擔
    保之債權確實不存在。被告間於97年5月20日所為抵押權設
    定行為及借款債權行為，顯均係基於通謀虛偽所為。原告訴
    請確認被告就系爭抵押權所擔保之債權不存在，應屬有據。
６、被告乙○○於97年5月20日就其所有之系爭土地為被告設定
    300萬元之普通抵押權，並經新竹縣竹東地政事務所設定登
    記在案，然系爭抵押權登記資料中亦無何97年5月20日債權
    證據資料，被告就此亦未能提出有利於己之陳述或證明，已
    如前述，則被告二人間尚無從認定有何債權存在，依前述抵
    押權之從屬性原則，該抵押權即無存在之可言，被告自負有
    塗銷該抵押權之義務。
二、備位之訴部分：「債務人所為之無償行為，有害及債權者，
    債權人得聲請法院撤銷之。」民法第244條第1項定有明文，
    參照最高法院51年台上字第3528號判例意旨：「債務人以其
    所有之不動產設定抵押權，同時向他人借貸款項，其設定抵
    押權之行為，固屬有償行為，若先有債權之存在而於事後為
    之設定抵押權者，如無對價關係，即屬無償行為。倘有害及
    債權，則債權人自得以民法第244條第1項規定以撤銷之。」
    被告二人為母子關係，被告丙○○○對於其配偶林永源與其
    子即被告乙○○對於原告所負之債務未予清償，應屬知之甚
    詳，依被告二人所為主張，被告乙○○對被告丙○○○之借
    款債權係發生辦理系爭抵押權登記之前，且於設立登記前，
    並無對價關係，則依前揭最高法院判例意旨，被告乙○○所
    為之「設定抵押權之行為」，屬於「無償行為」，顯有害及
    原告之權利，原告自得撤銷其抵押權之設定契約，並塗銷其
    抵押權設定登記。
三、並聲明：
(一)先位訴之聲明：
１、請求確認被告乙○○與被告丙○○○間就坐落新竹縣北埔鄉
    ○○段759地號土地所設定之參佰萬元之普通抵押權所擔保
    之債權不存在。
２、被告丙○○○應就其於97年5月21日經新竹縣竹東地政事務
    所以東地字第98840號抵押權登記事件所為之抵押權登記予
    以塗銷。
(二)備位訴之聲明：
１、請求判令被告乙○○與被告丙○○○間就坐落新竹縣北埔鄉
    ○○段759 地號土地於97年5 月21日經新竹縣竹東地政事務
    所以借款為登記原因所為之抵押權設定登記，其借款之債權
    行為及設定抵押權之物權行為，均應予撤銷。
２、被告丙○○○應就其於97年5月21日經新竹縣竹東地政事務
    所以東地字第98840號抵押權設定登記事件所為之抵押權登
    記予以塗銷。
貳、被告方面：
一、原告提起本件訴訟，係認被告乙○○為隱匿財產而與其母即
    被告丙○○○虛偽設定系爭土地之抵押權，惟我國法律並未
    規定直系血親間之金錢借貸不得為抵押權之設定，原告須提
    出明確之證據證明被告等二人間之抵押權係不存在，否則僅
    憑原告單方面之懷疑，應不足以認定被告二人間之抵押權係
    屬虛偽。況被告乙○○與被告丙○○○間之債權債務關係是
    否存在乙節，前經調查局測謊結果證實被告乙○○並未說謊
    ，亦足以證明被告丙○○○對於被告乙○○確有債權存在。
    參照最高法院17年上字第917號判例意旨：「民事訴訟如係
    由原告主張權利者，應先由原告負舉證之責，若原告先不能
    舉證，以證實自己主張之事實為真實，則被告就其抗辯事實
    即令不能舉證，或其所舉證據尚有疵累，亦應駁回原告之請
    求。」則原告既未能舉證證明被告二人間之抵押權並不存在
    ，其提起本件訴訟，即非有據。
二、次按「當事人主張有利於己之事實者，就其事實有舉證之責
    任。」為民事訴訟法第277條前段所明定。又「第三人主張
    表意人與相對人通謀而為虛偽意思表示者，該第三人應負舉
    證之責。」最高法院48年台上字第29號亦著有判例可資參照
    。本件被告乙○○為開設餐廳籌措資金，陸陸續續向被告丙○○○借貸金錢，借貸次數甚多，借貸金額不定，至97年4
    月1日始由雙方會算出借貸之總金額並書立借據乙紙為證，
    故被告二人就借貸時間及借貸金額雖因年代久遠而未能為確
    實之陳述，惟被告等既已提出97年4月1日之借據，依民法第
    153條第1項之規定，足認被告二人間之借貸契約確已有效成
    立，如原告認該契約係被告二人通謀虛偽意思表示而為，參
    諸前揭判例，自應舉證以實其說。
三、況消費借貸契約係要物契約，主觀上被告丙○○○確已將借
    貸之金錢交付予被告乙○○，是該消費借貸契約已有效成立
    ，應屬無疑；且客觀上被告等亦已向地政機關辦理設定抵押
    權登記，以上皆在在證明被告間之債權行為及物權行為確係
    存在，並無原告所稱有違經驗法則之處。又被告丙○○○辦
    理抵押權設定登記前，即曾多次與代書丁○○、抵押人即被
    告乙○○會面，並非匆促辦理，自無原告所稱不合常理之事
    。而被告丙○○○借貸予被告乙○○之資金來源，除部分為
    自己自有之儲蓄外，大多為其配偶林永源工作所得，或向親
    友借貸而來，亦無不法。
四、再按「不動產物權，依法律行為而取得、設定、喪失及變更
    者，非經登記，不生效力。」「不動產物權經登記者，推定
    登記權利人適法有此權利。因信賴不動產登記之善意第三人
    ，已依法律行為為物權變動之登記者，其變動之效力，不因
    原登記物權之不實而受影響。」分別為民法第758條第1項及
    第759條之1所規定。前揭法律明文規定不動產物權之得喪變
    更須經登記，其目的即在於登記具有公示之效力，而本件抵
    押權之設定既已依法辦理登記，依法即有公示之效力，自不
    容原告否認。
五、為此聲明：駁回原告之訴。
、兩造不爭執之事項：
一、原告於97年5月6日以被告乙○○及其父林永源為債務人，聲
    請本院97年度促字第2498號核發支付命令，被告乙○○於97
    年5月15日收受支付命令及聲請狀繕本。
二、原告對於被告乙○○及其父林永源取得本院97年度訴字第
    435號民事勝訴判決，被告乙○○及其父林永源應連帶給付
    原告313萬5千元及自97年5月16日起至清償日止，按年息百
    分之5計算之利息。被告乙○○應給付原告31萬元及自97年5
    月16日起至清償日止，按年息百分之5計算之利息。上開判
    決於98年1月15日確定。
三、被告乙○○於97年5月20日將其所有新竹縣北埔鄉○○段759
    地號土地，設定第一順位抵押權與被告丙○○○，擔保丙○○○於97年5月20日對被告乙○○之借款債權金額300萬元，
    約定清償日為107年5月20日，利息及遲延利息、違約金均約
    定為無。並經竹東地政事務所以97年東地字第098840號於97
    年5月21日設定普通抵押權完畢。
肆、經行爭點整理程序，兩造均同意以下列各點為本件之爭點，
    不再另行主張其餘攻擊防禦方法：一、被告間就新竹縣北埔
    鄉○○段759地號土地於97年5月21日所設定之抵押權登記所
    擔保之抵押債權是否存在？有無通謀虛偽意思表示而無效之
    情形？二、原告先位聲明訴請確認系爭抵押債權不存在，並
    訴請被告丙○○○塗銷系爭抵押權，有無理由？三、原告備
    位聲明依民法第244 條第1 項規定訴請撤銷被告間債權行為
    及抵押權設定之物權行為，有無理由？茲分述如次：
一、被告間就新竹縣北埔鄉○○段759地號土地於97年5月21日所
    設定之抵押權登記所擔保之抵押債權並不存在，上開抵押權
    設定因通謀虛偽意思表示而無效：
(一)本件原告主張其對被告乙○○存有債權，被告乙○○與其父
    林永源應連帶給付原告313萬5千元，被告乙○○並應給付原
    告31萬元，為本院97年度訴字第435號判決確定等情，業據
    提出本院97年度訴字第435號判決書及其確定證明書影本為
    憑，堪信為真實。被告乙○○雖於本件進行中仍爭執伊未積
    欠原告款項云云，惟被告乙○○所執抗辯均於本院97年度訴
    字第435號事件經調查審認，為該判決一一認定不足採信，
    該確定判決對於被告乙○○即有既判力存在，被告乙○○復
    執陳詞，謂其未欠原告款項，自不足取。
(二)原告主張被告間為脫免原告對被告乙○○之強制執行，乃於
    97年5月20日以通謀虛偽意思表示，於系爭土地上虛偽設定
    抵押權，以被告間誼屬親子，縱有借款，亦應以無償行為視
    之，且被告間就借款成立之時間、借款金額、借款方式及金
    錢流向、還款金額等之陳述，均甚含糊，且多以時間已久，
    遺忘細節為辯，可見被告間於97年5月20日就新竹縣北埔鄉
    ○○段759地號土地所為抵押權設定乃出於通謀虛偽意思表
    示，抵押債權並不存在，應予塗銷等語。被告則以伊等確有
    金錢借貸關係，先前之借款均統整於97年4月1日之金錢借貸
    契約書（見卷宗第39頁），97年5月21日就系爭土地所設定
    之抵押權即係為擔保97年4月1日金錢借貸契約書所示債權之
    清償，不知何以代書設定為擔保97年5月20日借款等語為辯
    。
(三)按確認法律關係不存在之訴，如被告主張其法律關係存在時
    ，應由被告負舉證責任。（最高法院19年上字第385號判例
    可資參照。本件被告就存有金錢消費借貸關係，並於97年4
    月1日簽立金錢消費借貸契約書，統整借款金額為235萬元，
    並約定以系爭土地設定抵押，以為被告丙○○○債權之擔保
    ，則被告間就系爭抵押債權確屬存在，兩造間成立消費借貸
    契約，確有交付金錢之事實，自應舉證以實其說。惟查，本
    件被告間就借款關係成立之始期或稱921地震（按民國88年
    ）之後，或謂92年間；就借款金額或稱比較大筆的有10幾萬
    、30萬或50萬元，或稱不記得；就書立97年4月1日借貸金錢
    契約書之時間或謂早上，或稱不記得；就書立借貸金錢契約
    書時有無以計算機計算等情所述均不相符，若果有235萬元
    之消費借貸債權存在，何以如此？此外，被告丙○○○，就
    借貸金錢之來源，均無法提供明確之事證，供本院查證。依
    被告丙○○○所述，最大筆借款金額達50萬元，則被告丙○○○何能不透過金融機構之提領或轉帳，即能籌得金錢來源
    或交付被告乙○○，亦均啟人疑竇。被告間就是否存有依金
    錢借貸契約書所示之235萬元之借貸關係存在，已無法提出
    明確證明。更有甚者，被告均自承於97年4月1日以後即未再
    新成立債權債務關係，則系爭抵押權所擔保之被告丙○○○
    97 年5月20日300萬借款債權，即未曾發生，被告竟仍以不
    存在之債權設定抵押，自難認其抵押權之設定為有依據。
(四)系爭抵押權之設定，係為擔保被告丙○○○於97年5月20日
    出借與被告乙○○之300萬元債權，清償日期為107年5月20
    日，此有系爭土地之登記謄本（卷宗第17頁）、他項權利證
    明書（卷宗第40頁、第71頁）、抵押權設定契約書等資料（
    卷宗第29頁至第35頁、第41頁至42頁、第72頁）在卷可稽。
    而被告間另陳明系爭抵押權係欲擔保被告丙○○○如97年4
    月1日金錢借貸契約書所示借款金額235萬元、借款期間自97
    年4月1日起至107年4月1日止之債權，二者容有不符。苟於
    97年5月20日系爭抵押權設定時，被告間即有97年4月1日之
    金錢借貸契約書所示之235萬元債權債務關係存在，何以抵
    押權設定時，會設定為擔保97年5月20日被告間之300萬元借
    款債權，而未以該金錢借貸契約書所示借款日期、金額、還
    款日期為普通抵押權設定？此外，承辦系爭抵押權設定登記
    之代書即證人丁○○亦到院證稱：「（法官問：接辦情形如
    何？）來的時候就說要設定，金額多少，我照抵押權人及抵
    押人說要設定多少我就設定多少，就說要設定300萬元。（
    法官問：有無確定乙○○是否有積欠丙○○○款項若干而有
    設定抵押之真意？）沒有確定，我說一般來我這邊我都說要
    有債權債務才有設定的意義，他們說他們知道，說有債權債
    務。」、「丙○○○與乙○○他們內部是否真實有債權債務
    存在我不清楚。」（見卷宗第83頁至第84頁），證人丁○○
    係依被告之指示而為系爭抵押權設定，若被告間系爭抵押權
    之設定係為擔保被告丙○○○97年4月1日金錢借貸契約書所
    示之235萬元債權，則當以97年4月1日之債權作為被擔保之
    抵押債權，又何能於97年5月20日以為保障丙○○○債權為
    由，另設定金額、清償期均不相符之抵押權？故被告所辯系
    爭抵押權係為擔保被告間依97年4月1日金錢借貸契約書所生
    235萬元債權而為設定，自乏依據，尚無從採信。
(五)按第三人主張表意人與相對人通謀而為虛偽意思表示者，該
    第三人應負舉證之責。（最高法院48年度台上字第29號著有
    判例可資參照）本件原告對於被告間之抵押權設定，係出於
    通謀虛偽意思表示，固應負舉證責任，惟查，被告二人自承
    於97年4月1日後，被告間即未曾再發生金錢借貸關係，97年
    5 月20日當日，被告間亦未另行發生300萬元之借款關係（
    參卷宗第104頁被告丙○○○之供述），則原告據此認系爭
    抵押權之設定係出於被告通謀虛偽意思表示，即非無據。此
    外，被告乙○○係於97年5月15日收受原告對訴外人林永源
    及被告乙○○聲請核發之本院97年度促字第2498號支付命令
    ，此經本院調閱上開卷宗核閱無訛。被告乙○○於收受支付
    命令後，旋於97年5月20日將系爭土地設定擔保未曾發生之
    97年5月20日300萬元借款之抵押權，應認原告所稱被告間就
    97年5月20日所為抵押權設定，係出於通謀虛偽意思表示，
    堪可採信。
(六)證人即原告之母林莊嬌妹雖到庭證稱：知道被告乙○○要借
    錢跟人家做生意，總共陸續向被告丙○○○借款約1、2百萬
    元，丙○○○尚有向證人林莊嬌妹多次借款，每次約2、3萬
    元，以集資轉借被告乙○○；設定抵押時，系爭土地之所有
    權狀為證人林莊嬌妹保管，是由證人林莊嬌妹決定要設定給
    丙○○○等語（卷宗第45頁反面至第46頁反面）。惟查，依
    被告所提出之證人林莊嬌妹於北埔郵局自90年起迄97年間之
    歷史交易清單（卷宗第61頁至第68頁）觀之，甚少提款金額
    為2、3萬元之提款，實難認證人林莊嬌妹及被告丙○○○所
    稱被告丙○○○曾向證人林莊嬌妹多次借款，每次約2、3萬
    元，用以集資出借與被告乙○○之證述為可採，自難採認被
    告間確實存有97年5月20日300萬元之借款關係存在。
(七)被告乙○○固以其通過法務部調查局於98年7月22日所為「
    被告乙○○有向丙○○○借款額度為200多萬元」、「有向
    丙○○○借款」二問題之測謊，並經臺灣新竹地方法院檢察
    署檢察官98年度偵字第7367號為不起訴處分在案，足認被告
    間確實有系爭抵押債權存在等語為辯。惟查，系爭抵押債權
    係為擔保被告丙○○○於97年5月20日之300萬元借款債權，
    而被告間並無97年5月20日之300萬元借款債權債務關係存在
    ，業如前述，則縱使被告乙○○通過上述測謊，亦未能證明
    被告間確有97年5月20日之300萬元抵押債權存在，故被告縱
    經檢察官為不起訴處分確定，仍不影響本院就民事法律關係
    之認定。
(八)按表意人與相對人通謀而虛偽意思表示者，其意思表示無效
    ，民法第87條第1項前段定有明文。綜上所述，被告間既自
    承97年5月20日並無300萬元之消費借貸關係存在，則系爭為
    擔保被告丙○○○於97年5月20日之300萬元借款債權而之抵
    押權設定行為，自屬通謀虛偽意思表示而無效。
二、原告先位聲明訴請確認系爭抵押債權不存在，並訴請被告丙○○○塗銷系爭抵押權，有無理由？
    如前所述，被告間於97年5月20日並無300萬元之借款關係存
    在，原告訴請確認被告乙○○、丙○○○間就坐落新竹縣北
    埔鄉○○段759地號土地，於民國97年5月21日以新竹縣竹東
    地政事務所東地字第098840號所為擔保民國97年5月20日借
    款300萬元之抵押權設定，所擔保之抵押債權不存在，即屬
    合法有據，應予准許。被告間之系爭抵押權設定，既係擔保
    不存在之借款債權，依抵押權之從屬性，系爭抵押權登記即
    屬無從存在，原告訴請被告丙○○○予以塗銷，自屬合法有
    據，應予准許。
三、原告備位聲明依民法第244條第1項規定訴請撤銷被告間債權
    行為及抵押權設定之物權行為，並訴請塗銷部分，無庸論述
    ：
(一)按預備訴之合併，係以當事人先位之訴有理由，為備位之訴
    裁判之解除條件；先位之訴無理由，為備位之訴裁判之停止
    條件。本件原告先位之訴既有理由，就備位之訴即無予以審
    判之必要，故就此項爭點，即無庸再行論述。
(二)本件被告縱就系爭抵押債權之存在，另行提出足資認定之證
    據，而得認被告間非通謀虛偽意思表示，則依最高法院51年
    台上字第3528 號判例意旨：「債務人以其所有之不動產設
    定抵押權，同時向他人借貸款項，其設定抵押權之行為，固
    屬有償行為，若先有債權之存在而於事後為之設定抵押權者
    ，如無對價關係，即屬無償行為。倘有害及債權，則債權人
    自得依民法第244 條第1 項規定以撤銷之。」，本件原告仍
    得於系爭抵押權設定之無償行為有害及債權時，請求本院撤
    銷之。被告乙○○上開設定系爭抵押權之行為，已使原告無
    從就系爭土地受較高金額之清償，顯有害及原告之債權。故
    縱原告先位之訴受敗訴之判決，就備位之訴之請求，仍屬合
    法有據，附此敘明。
伍、本件為判決基礎之事證已臻明確，兩造其餘攻擊防禦方法，
    經審酌後，認均不足以影響本件判決之結果，爰不一一論述
    。
陸、據上論結，本件原告先位之訴為有理由，依民事訴訟法第78
    條、第85條第1項前段，判決如主文。
中    華    民    國    98    年    12    月    15    日
                  民事第一庭    法  官  蔡孟芳
以上正本係照原本作成。
如對本判決上訴，須於判決送達後20日內向本院提出上訴狀。
中    華    民    國    98    年    12    月    15    日
                                書記官  李慧娟


司法院資訊處製作；財團法人民間司法改革基金會備份。
